智慧財產及商業法院刑事判決  
110年度刑智上更(一)字第5號
上  訴  人  臺灣高雄地方檢察署檢察官
被      告  蘇柏林                              
            蔡隆儀                            
共      同
選任辯護人  吳任偉律師   
上列上訴人因被告等背信等案件，不服臺灣高雄地方法院107年
度易字第257、350號，中華民國108年5月8日第一審判決（起訴
案號：臺灣高雄地方檢察署106年度偵續一字第1號、107年度偵
字第11108號），提起上訴，經本院判決後，由最高法院發回更
審，本院判決如下：
　　主  文
原判決關於蘇柏林、蔡隆儀就犯罪事實一（一）至（四）部分，
均撤銷。
蘇柏林共同犯背信未遂罪，處有期徒刑參月，如易科罰金，以新
臺幣壹仟元折算壹日。又犯背信未遂罪，處有期徒刑肆月，如易
科罰金，以新臺幣壹仟元折算壹日。應執行有期徒刑伍月，如易
科罰金，以新臺幣壹仟元折算壹日。
蔡隆儀共同犯背信未遂罪，處有期徒刑參月，如易科罰金，以新
臺幣壹仟元折算壹日。又犯背信未遂罪，共二罪，各處有期徒刑
參月，如易科罰金，均以新臺幣壹仟元折算壹日。應執行有期徒
刑陸月，如易科罰金，以新臺幣壹仟元折算壹日。
其餘上訴駁回。
　　事  實
一、蘇柏林為址設ＯＯＯＯＯＯＯＯＯO Ｏ之樺正實業股份有限公司（下稱
    樺正公司）之前總經理（任職起訖期間為民國90年3月間至1
    02年7月28日）；蔡隆儀係樺正公司之前副總經理（任職起
    訖期間為91年間至102年7月底），二人均係為樺正公司處理
    事務之人，竟分別為下列犯行：
　㈠蘇柏林、蔡隆儀於101年7月間在職期間，意圖損害樺正公司
    之利益，基於背信及無故洩漏業務上知悉工商秘密之犯意聯
    絡，共同偕同樺正公司之客戶許○○至大陸地區江蘇省無錫市
    興達泡塑新材料股份有限公司（下稱興達公司）開會，使興
    達公司知悉許○○係樺正公司之客戶，而洩漏客戶資料，以此
    方式違背其等任務，然因許○○未向興達公司訂購原料，而未
    致生損害於樺正公司，蘇柏林、蔡隆儀因而未得逞。
  ㈡蘇柏林於102年4月26日在職期間，意圖損害樺正公司之利益
    ，基於背信之犯意，向樺正公司之客戶即大隆保利龍股份有
    限公司（下稱大隆公司）實際負責人莊○○介紹興達公司之食
    品級EPS配方原料，並表示興達公司可以低於樺正公司之價
    格出貨予大隆公司，以此方式違背其任務，然因莊○○拒絕，
    而未致生損害於樺正公司，蘇柏林因而未得逞。
  ㈢蔡隆儀於102年5月在職期間，意圖損害樺正公司之利益，基
    於背信之犯意，要求樺正公司技術部工程師陳○○將樺正公司
    研發中之內部代號MC-10保麗龍改善技術(下稱MC-10技術)之
    相關樣品郵寄給位於泰國之友人000000000000000000，以此
    方式違背其任務，然因陳○○拒絕，而未致生損害於樺正公司
    ，蔡隆儀因而未得逞。
  ㈣蔡隆儀另於102年7月在職期間，意圖損害樺正公司之利益，
    另基於背信之犯意，要求陳○○將樺正公司研發中之黑色EPS 
    技術相關資料郵寄給位於泰國之000000000000000000，以此
    方式違背其任務，然因陳○○拒絕，而未致生損害於樺正公司
    ，蔡隆儀因而未得逞。
二、案經樺正公司訴由法務部調查局嘉義縣調查站移送臺灣嘉義
    地方檢察署檢察官呈請臺灣高等檢察署檢察長核轉臺灣高雄
    地方檢察署檢察官偵查起訴及追加起訴。
　　理  由
壹、證據能力
一、供述證據部分：
  ㈠按被告以外之人於審判外之言詞或書面陳述，除法律有規定
    者外，不得作為證據，刑事訴訟法第159條第1項定有明文。
　　是證人郭○○、莊○○、陳○○、陳○○於調查局詢問時之證述，係
    被告2人以外之人於審判外之言詞陳述，被告2人及其辯護人
    爭執其證據能力，經查無例外得為證據之情形，依上開規定
    ，無證據能力。
　㈡按被告以外之人於偵查中向檢察官所為之陳述，除顯有不可
    信之情況者外，得為證據，刑事訴訟法第159條之1第2項定
    有明文，已揭示被告以外之人於偵查中向檢察官所為之陳述
    ，原則上有證據能力，僅於顯有不可信之情況者，始例外否
    定其得為證據。又按現行刑事訴訟法關於行通常審判程序之
    案件，為保障被告之反對詰問權，復對證人採交互詰問制度
    ，其未經詰問者，僅屬未經合法調查之證據，並非無證據能
    力，而禁止證據之使用。此項詰問權之欠缺，非不得於審判
    中由被告行使以資補正，而完足為經合法調查之證據。查
　　證人莊○○、陳○○於偵查中經依法具結後向檢察官所為之陳述
    ，既無何顯不可信之情況，依刑事訴訟法第159 條之1 第2 
    項之規定，上開證人於偵查中向檢察官所為之陳述，自有證
    據能力。又證人莊○○、陳○○已經原審於審判中傳喚到庭作證
    ，並予被告2人對質、詰問之機會，自屬經合法調查而得採
    為本案認定事實之依據。
　㈢次按被告以外之人於審判外之陳述，雖不符同法第159條之1 
    至第159條之4之規定，而經當事人於審判程序同意作為證據
    ，法院審酌該言詞陳述或書面陳述作成時之情況，認為適當
    者，亦得為證據；而當事人、代理人或辯護人於法院調查證
    據時，知有第159條第1項不得為證據之情形，而未於言詞辯
    論終結前聲明異議者，視為有前項之同意，刑事訴訟法第第
    159條之5定有明文。查本件被告2人及辯護人就本判決所引
    用被告以外之人其餘於審判外之言詞或書面陳述之證據能力
    ，於本院準備程序均同意作為證據，於審判期日時均表示沒
    有意見，且迄至言詞辯論終結前亦未聲明異議，本院審酌該
    等具有傳聞證據性質之證據，其取得過程並無瑕疵或任何不
    適當之情況，應無不宜作為證據之情事，認以之作為本案之
    證據，應屬適當，依刑事訴訟法第159條之5之規定，自得作
    為證據。
二、非供述證據部分：
    至於本判決所引用之非供述證據部分，與本案待證事實均有
    關連性，亦無證據證明係實施刑事訴訟程序之公務員以不法
    方式所取得，依刑事訴訟法第158條之4之反面解釋，當有證
    據能力，復於本院審理時，提示並告以要旨，使被告2人及
    辯護人充分表示意見，自得為證據使用。　
貳、實體部分
　　訊據被告蘇柏林固坦承曾與被告蔡隆儀、許○○至興達公司、
    曾向莊○○提過興達公司食品級EPS配方原料之價格，惟矢口
    否認有何洩漏業務上知悉工商秘密、背信未遂之犯行，辯稱
    ：許○○係樺正公司之東南亞代理商，並非客戶；因莊○○向其
    抱怨告訴人公司報價太高，希望其幫忙介紹其他食品級EPS
    原料廠商，其才順口介紹興達公司之產品，其僅幫忙分析，
    並非推銷云云；被告蔡隆儀固坦承曾與被告蘇柏林、許○○至
    興達公司、曾要求陳○○寄MC-10技術、黑色EPS之樣品至泰國
    ，然矢口否認有何洩漏業務上知悉工商秘密、背信未遂之犯
    行，辯稱：許○○係樺正公司之東南亞代理商，並非客戶；其
    係要請泰國友人000000000000000000幫忙開發泰國市場，才
    請陳○○寄MC-10之樣品；因為樺正公司當時要研發黑料，做
    不出來，才想請做PS技術之000000000000000000幫忙解決問
    題云云。經查：
一、犯罪事實一㈠部分
　㈠被告蘇柏林自90年3月間起至102年7月28日止任職於樺正公司
    ，擔任總經理，蔡隆儀自91年間起至102年7月底止任職於樺
    正公司，擔任副總經理，均係為樺正公司處理事務之人；被
    告2人與許○○於101年7月間至興達公司開會等情，業據被告
    蘇柏林於調查局詢問、偵訊、被告蔡隆儀於原審審理時供述
    明確(調查局卷第1至4頁；偵字13146號卷第27至30頁；原審
    易字第257號卷第160頁)，此部分事實，首堪認定。
　㈡告訴人公司指稱：許○○雖係告訴人公司之代理商，然其所經
    營之ITP公司會向告訴人公司下單訂貨，故亦為告訴人公司
    客戶等語。經查：證人許○○於調查局詢問時證稱：其係馬來
    西亞人，馬來西亞名為OOO OOO OOO，為International Tra
    ding Profile(M)Sdn.Bhd.公司(下稱ITP公司)之實際負責人
    ，公司主要業務係樺正公司食品級EPS之東南亞代理商，101
    年7月間其與被告2人至興達公司開會等語(調查局卷第15至1
    6頁)；於偵訊時證稱：其係樺正公司東南亞代理，代理食品
    級EPS等語(偵字13146號卷第170頁)，許○○雖自陳其係告訴
    人公司之東南亞代理商，然細繹告訴人公司所提出之ITP公
    司訂單(Purchase Order，見偵續288卷第53頁)記載ITP公司
    向告訴人公司訂購OOO OO OOO OO，許○○既為ITP公司之實際
    負責人，則其身分並非僅單純為告訴人公司之代理商，同時
    亦為告訴人公司之客戶，故被告2人所辯顯不足採。
　㈢按刑法上關於「秘密」之規定散見於國家及個人法益等條文
    中，其中第28章妨害秘密罪所稱之「秘密」，至少包括下列
    3要件：⒈資訊之非公開性：即非一般人所知悉之事或僅有特
    定、限定少數人知悉之資訊；⒉秘密意思：本人不欲他人知
    悉該資訊；⒊秘密利益性：即從一般人之客觀觀察，本人對
    該秘密有財產上或非財產上保密之價值或擁有值得刑法保護
    之利益。換言之，妨害秘密罪章所謂之「秘密」係指依本人
    之主觀認知，不希望自己或特定、限定少數人以外之人能夠
    知悉之資訊，若此資訊受侵害時必對本人產生一定之影響力
    ，即具有保密之價值或利益，始為刑法所保護之秘密。故除
    本人對於該資訊明示為秘密外，如在客觀上已利用相當環境
    、設備，或採取適當之方式、態度，足資確保其活動之隱密
    性，一般人均能藉以確認本人主觀上具有隱密性期待，而無
    誤認之虞者，譬如將欲保密之資訊放置於非他人得輕易查覺
    之處所，或將欲保密之資訊對知悉者簽訂保密條款均屬之。
    而刑法第317 條洩漏工商秘密罪係以行為人洩漏業務上知悉
    依法令或契約應保密之工商秘密為其構成要件，至所謂「工
    商秘密」指工業或商業上之發明或經營計畫具有不公開之性
    質者，舉凡工業上之製造秘密、專利品之製造方法、商業之
    營運計畫、企業之資產負債情況及客戶名錄等均屬之。（最
    高法院109台上字第2709號判決意旨參照）
　㈣觀之被告2人與告訴人公司所簽訂之樺正實業股份有限公司員
    工保密協定切結書(調查局卷第5頁、第9頁)記載「立切結書
    人蘇柏林、蔡隆儀願保證於本公司服務任職期間就所知悉與
    本公司相關操作技術、原、物料化學品助劑等配方，以及公
    司所屬客戶、供應廠商名單等，無論在職中或離職後，均應
    維護其機密性，不得以記錄移轉、電腦儲存蒐集發表方式對
    外洩漏，否則本人願負侵權行為之損害賠償及一切法律責任
    ，並放棄法律抗辯權(刑法第317條及第318條之1)」，可知
    告訴人公司就客戶名單客觀上已表現出其主觀上不欲他人知
    悉該資訊之意思，且已為保密作為，綜上足認許○○之客戶身
    分確係告訴人公司之工商秘密。被告2人明知上開情事，而
    仍於在職期間與許○○至興達公司，並使興達公司知悉許○○有
    訂購原料之需求，自符合洩漏業務上知悉之工商秘密罪之構
    成要件。
　㈤被告2人於101年7月尚任職於告訴人公司期間，依前開保密協
    定之約定，應為告訴人公司保守許○○為告訴人公司客戶之資
    訊，然被告2人卻偕同許○○至興達公司洽談合作事宜，被告2
    人此等行為顯然與為告訴人公司處理事務之義務有所違背，
    為違背其任務之行為。
　㈥綜核上情，被告蘇柏林及其辯護人上開所辯，無非空言圖飾
    ，皆屬事後推諉脫責之詞，均不足為憑採。本案此部分事證
    明確，被告2人上開犯行已堪認定，應予依法論科。
二、犯罪事實一㈡部分
　㈠被告蘇柏林自90年3月間起至102年7月28日止任職於樺正公司
    ，擔任總經理，係為樺正公司處理事務之人，於102年4月26
    日在，向樺正公司之客戶即大隆公司實際負責人莊○○介紹興
    達公司之食品級EPS配方原料乙情，業據被告蘇柏林於調查
    局詢問、偵訊供述明確(調查局卷第1至4頁；偵字13146號卷
    第27至30頁)，核與證人莊○○於偵訊、原審審理時之陳述相
    符(他字2952號卷第48至56頁；偵續288號卷第232至234頁；
    原審易257號卷第188至200頁)，故此部分事實堪以認定。
　㈡被告蘇柏林雖以前開情詞置辯，然證人莊○○於偵訊時證稱：1
    02年4月26日其問蘇柏林有無樺正公司以外之原料供應商，
    伊向其介紹興達公司，表示原料單價一定比樺正公司便宜等
    語綦詳(偵續288號卷第232頁)；於原審審理時證稱：蘇柏林
    當面告訴其興達公司之價格可以低於樺正公司之價格每公斤
    3元等語明確(原審易257號卷第191至200頁)。可知，被告蘇
    柏林於102年4月26日尚任職於告訴人公司時，理應為告訴人
    公司向莊○○推銷告訴人公司所生產之原料，然被告蘇柏林卻
    於莊○○詢問是否有較低價之原料供應商時，明確告知興達公
    司原料之定價低於樺正公司原料之定價每公斤3元，被告蘇
    柏林此等行為顯然與為告訴人公司處理事務之義務有所違背
    ，為違背其任務之行為。
　㈢辯護人雖為被告蘇柏林辯稱，被告蘇柏林非僅向莊○○告知興
    達之價格，尚有提及NOVA公司、積水公司之狀況，並就市場
    品質、原料、價格做分析，故非推銷興達公司之原料，惟被
    告蘇柏林既為告訴人公司之總經理，負責該公司之業務工作
    ，自應以拓展公司業務為首要任務，其明知莊○○欲尋找告訴
    人公司以外之原料供應商，未積極為告訴人公司之利益說服
    莊○○繼續採用告訴人公司之原料，反而介紹興達公司，並表
    明該公司之定價較低，顯已非單純之市場分析，足認被告蘇
    柏林上開行為確實有損害告訴人公司利益之意圖，是辯護人
    前開辯護，實難堪採。
  ㈣綜核上情，被告蘇柏林及其辯護人上開所辯，無非空言圖飾
    ，皆屬事後推諉脫責之詞，均不足為憑採。本案此部分事證
    明確，被告蘇柏林上開犯行已堪認定，應予依法論科。
三、犯罪事實一㈢部分
　㈠被告蔡隆儀係樺正公司之前副總經理（任職起訖期間為91年
    間至102年7月底），係為樺正公司處理事務之人，業據被告
    蔡隆儀於原審審理時供述明確(原審易字第257號卷第160頁)
    ，此部分事實，首堪認定。
　㈡被告蔡隆儀於102年5月間，要求陳○○將樺正公司研發中之MC-
    10技術之樣品郵寄給位於泰國之000000000000000000，然陳
    ○○未寄送乙情，業據蔡隆儀於調查局詢問時供述明確(調查
    局卷第6頁)；又證人陳○○於偵訊時證稱：蔡隆儀曾要求其將
    樺正公司研發中之內部代號MC-10保麗龍改善技術之相關樣
    品郵寄給位於泰國，但其沒有寄出(偵續288號卷第178頁)；
    於原審審理時證稱：102年間蔡隆儀要其寄MC-10研發中之物
    性化性、簡介資料至泰國，但其沒有寄等語明確(原審易字
    第257號卷第146頁)。且證人OOOOOOO OOOOOOOOOOO於原審審
    理時證稱：蔡隆儀曾表示要其在泰國市場找客戶，所以將樺
    正公司之MC-10之成品寄給其，並無提到MC-10之書面資料(
    原審易字257號第106頁反面)。故此部分事實，亦堪認定。
  ㈢辯護人雖為被告蔡隆儀辯稱，其係為告訴人公司開發泰國市
    場，才會請陳○○寄MC-10技術之樣品，故主觀上並無為自己
    不法之利益云云，然被告蔡隆儀案發時為告訴人公司之副總
    經理，負責技術部分，對於公司產品之研發內容及成果，未
    經公司許可，自不得任意對外洩漏，被告蔡隆儀卻欲將上開
    樣品寄與泰國友人，顯有使告訴人公司前開MC-10技術處於
    無關第三人均得知悉之狀態，進而喪失告訴人公司之研發優
    勢，顯有損害告訴人公司利益之意圖，是辯護人前開辯護顯
    不足採。
　㈣辯護人又為被告蔡隆儀辯稱，被告蔡隆儀之上開行為尚未到
    達背信罪之著手階段，自不構成背信未遂云云，按著手時點
    之判斷標準，必須開始實行足以與構成要件之實現具有密切
    關聯之行為時，始屬對保護客體具有直接危險性，而得認已
    達著手階段，本案被告蔡隆儀既已要求陳○○將MC-10技術之
    樣品，寄與泰國之000000000000000000，並提供名片給陳○○
    ，自屬實行與構成要件之實現具有密切關聯之行為，且對告
    訴人公司之利益已造成直接危險，已達著手之階段，故辯護
    人此部分之辯護亦不足採。
  ㈤綜核上情，被告蔡隆儀及其辯護人上開所辯，無非空言否認
    ，皆屬事後推諉脫責之詞，均不足為憑採。本案此部分事證
    明確，被告蔡隆儀上開犯行已堪認定，應予依法論科。　
四、犯罪事實一㈣部分
　㈠被告蔡隆儀於102年7月間係為樺正公司處理事務之人，業如
    前述。又證人陳○○於偵訊時證稱：102年7月間蔡隆儀要其將
    樺正公司研發EPS原料成果報告和樣品，成果報告包括原料
    物性、化性之檢驗資料、使用原料之方式，寄至泰國，但蔡
    隆儀一直沒給其地址，所以沒有寄出等語(偵字13146號卷第
    157至158、187頁反面；偵續288號卷第177至178頁)；於原
    審審理時證稱：102年間蔡隆儀於離職前請其寄一箱黑色EPS
    相關資料至泰國給伊認識之人，並給一張對方之名片，當時
    黑色EPS技術還在研發中，上開資料包括基礎性樣品、前期
    簡單的產品介紹(產品之特性、物性、化性、產品說明)，但
    其沒有寄；蔡隆儀應該是有拿資料給其，但因資料沒有齊全
    ，所以才沒有寄出去，而不是因為沒有住址才沒有寄出去等
    語明確(原審易字第257號卷第145至155反頁)；且證人OOOOO
    OO OOOOOOOOOOO於原審審理時證稱：蔡隆儀曾表示要寄黑色
    EPS粒子給其，並無表示要寄給其作何用等語(原審易字257
    號第107頁反面至108頁)，可知被告蔡隆儀確實於前開時間
    要求陳○○將告訴人公司研發中之黑色EPS技術相關資料郵寄
    給位於泰國之000000000000000000，但陳○○並未寄出之事實
    。
　㈡被告蔡隆儀雖辯稱為幫助告訴人公司研發黑色EPS技術，知悉
    OOOOOOO OOOOOOOOOOO會PS加色技術，看看能不能將PS加色
    技術套用在EPS加色上，才會寄送上開物品給OOOOOOO OOOOO
    OOOOOO，請伊幫忙研究加色技術，看能否有所改進及突破，
    並無損害告訴人公司之意圖云云，然OOOOOOO OOOOOOOOOOO
    於原審審理時證稱：蔡隆儀有向其請教PS加色技術，但沒有
    表示要提供何資料給其；蔡隆儀曾表示要寄黑色EPS粒子給
    其，並無表示要寄給其作何用等語明確(原審易字257號第10
    7頁反面至109頁反面)，可知被告蔡隆儀欲寄送黑色EPS技術
    相關資料給000000000000000000，與請教PS加色技術間並無
    關聯，又被告蔡隆儀案發時為告訴人公司之副總經理，負責
    技術部分，對於公司產品之研發內容及成果，未經公司許可
    ，自不得任意對外洩漏，黑色EPS研究成果縱未完成，尚須
    再研發，然已研發之內容不論成功與否，均有其價值，被告
    蔡隆儀卻欲將上開資料寄與泰國友人，顯有使告訴人公司前
    開黑色EPS技術處於無關第三人均得知悉之狀態，進而喪失
    告訴人公司之研發優勢，顯有損害告訴人公司利益之意圖，
    是被告蔡隆儀此部分辯稱尚屬無據。
  ㈢辯護人為被告蔡隆儀辯稱，被告蔡隆儀之上開行為尚未到達
    背信罪之著手階段，自不構成背信未遂云云，揆諸前開說明
    ，本案被告蔡隆儀既已要求陳○○將黑色EPS相關研究資料，
    寄與泰國之000000000000000000，並提供名片給陳○○，自屬
    實行與構成要件之實現具有密切關聯之行為，且對告訴人公
    司之利益已造成直接危險，已達著手之階段，故辯護人此部
    分之辯護亦不足採。
  ㈣綜核上情，被告蔡隆儀及其辯護人上開所辯，無非空言否認
    ，皆屬事後推諉脫責之詞，均不足為憑採。本案此部分事證
    明確，被告蔡隆儀上開犯行已堪認定，應予依法論科。　
五、論罪科刑：
　㈠罪名：
  ⒈然按刑法第342條之背信罪，以行為人為他人處理事務，意圖
    為自己或第三人不法之利益，或損害本人之利益，而為違背
    其任務之行為，致生損害於本人之財產或其他利益，為其要
    件，須行為人主觀上有取得不法利益或損害本人利益之意圖
    ，並致生損害於本人之財產或其他利益者，始足當之，屬目
    的犯及結果犯。就背信罪之本質，學說上主要有「違背信任
    說」與「濫用權限說」之爭論。「違背信任說」謂當事人間
    如果存在著特別信任關係，從事職務者即具有忠實誠信義務
    ，一方破壞此信任關係，導致另一方受有財產損害，行為人
    即違反忠實誠信義務，刑法即有介入規範之必要；「濫用權
    限說」謂背信行為係指行為人對於他人之財產具有一定的處
    分權限，而得為法律上之處分行為，但行為人卻濫用此等權
    限，因而造成本人財產利益受有損害。觀諸我國背信罪法條
    文字僅規定「為他人處理事務」，並未限定須具有法定代理
    權之授與，另「違背其任務之行為」文義上亦未限定須為法
    律行為，在法條構成要件上較符合「違背信任說」。再者，
    若將背信行為限於法定代理權限之濫用，恐將過度限縮背信
    罪之保護範圍，為事先對信任關係之破壞可能帶來的損害風
    險予以控制，仍有以刑法保護之必要。是我國背信罪之本質
    ，應採「違背信任說」，其規範之行為態樣不限於具有法定
    代理權授與之情形，亦不限於對外關係造成損害之情況。背
    信罪之本質，既採「違背信任說」，其可罰性基礎在於信任
    （賴）關係之違反，背信行為自係指「違反信任關係之行為
    」，故無論是「違背信任義務之行為」或「受託事務處分權
    限之濫用」，均屬背信罪「違背任務之行為」（臺灣高等法
    院109年度上易字第253號刑事判決意旨參照）。
　⒉核被告蘇柏林就犯罪事實一㈠所為，係犯刑法第317條洩漏業
    務上知悉工商秘密罪、同法第342條第2項、第1項背信未遂
    罪；就犯罪事實一㈡所為，係犯刑法第342條第2項、第1項背
    信未遂罪。被告蔡隆儀就犯罪事實一㈠所為，係犯刑法第317
    條洩漏業務上知悉工商秘密罪、同法第342條第2項、第1項
    背信未遂罪；就犯罪事實一㈢、㈣所為，均係犯刑法第342條
    第2項、第1項背信未遂罪。被告2人就犯罪事實一㈠部分，有
    犯意聯絡及行為分擔，均應依刑法第28條之規定，論以共同
    正犯。被告2人就犯罪事實一㈠部分，係一行為而觸犯上開2
    罪名，為想像競合犯，應依刑法第55條之規定，從一重論以
    背信未遂罪。被告蘇柏林所犯上開2罪間、被告蔡隆儀所犯
    上開3罪間，均犯意各別，行為互殊，犯罪時間、地點亦均
    不同，均應分論併罰。公訴意旨雖認被告2人就犯罪事實一㈠
    部分，係背信既遂，然本院認此部分僅構成背信未遂(詳後
    述），惟僅屬既遂、未遂等行為態樣之不同，即無庸變更起
    訴法條（最高法院101年台上字第3805號判決意旨參照），
    附此敘明。
　㈡減輕其刑之說明：
　　被告2人就犯罪事實一㈠部分已為本件背信行為之實施，惟因
    許○○未向興達公司訂貨而不遂；被告蘇柏林就犯罪事實一㈡
    部分已為本件背信行為之實施，惟因莊○○未向興達公司訂貨
    而不遂；被告蔡隆儀就犯罪事實一㈢、㈣部分已為本件背信行
    為之實施，惟因陳○○未將上開樣品、資料寄出而不遂，其等
    犯罪均屬未遂，爰均依刑法第25條第2 項之規定，按既遂犯
    之刑度減輕之。
　㈢量刑：
　　爰審酌被告2人前無犯罪前科，有臺灣高等法院被告前案紀
    錄表可憑，被告2人於案發時分別係告訴人公司之總經理、
    副總經理，因業務知悉上開工商秘密，依契約理應遵守保密
    義務，然竟未經告訴人公司之同意，即將客戶許○○帶至興達
    公司，影響告訴人公司利益甚鉅；被告蘇柏林另違背職務推
    銷莊○○購買興達公司之原料；被告蔡隆儀違背職務，要求陳
    ○○寄送前開樣品、資料至泰國，雖均未遂，然所為實無足取
    ，亦顯見其無視法紀，殊為不該；復犯後猶否認犯行，難見
    有悔意；兼衡被告蘇柏林自陳學歷為大學夜間部畢業、目前
    無業、育有4名成年子女之家庭生活狀況；被告蔡隆儀自陳
    學歷為大學畢業、育有3名成年子女之家庭生活狀況等一切
    情狀，分別量處如主文所示之刑，均諭知易科罰金之折算標
    準，並定應執行之刑，及諭知易科罰金之折算標準，以示懲
    儆。
六、撤銷改判之理由
　　原判決未詳究前開證人之證詞，及未審酌前揭ITP公司與告
    訴人公司間之訂購單，遽為被告2人如犯罪事實一㈠至㈣前開
    洩漏業務上知悉工商秘密、背信未遂部分為無罪之判決，認
    事用法尚有違誤，檢察官此部分上訴要屬有理，應由本院就
    前開洩漏業務上知悉工商秘密、背信未遂部分撤銷改判。
七、不另為無罪之諭知部分
  ㈠公訴意旨另以：就起訴書犯罪事實一㈠部分，認被告蘇柏林筆
    記本所記載之內容（詳細內容見偵字13146號卷第20頁）係
    告訴人公司之EPS技術配方屬工商秘密（此部分經檢察官與
    告訴代理人當庭確認）、被告蘇柏林所製作之「興達公司自
    我產銷之執行計畫書」第2頁（見本院更一卷第105頁螢光粉
    紅色標註部分），係告訴人公司之定價策略，屬工商秘密（
    此部分經檢察官與告訴代理人當庭確認）。被告2人於101年
    7月間基於背信及無故洩漏業務上知悉工商秘密之犯意聯絡
    ，利用渠等協同許○○至興達公司開會之機會，將上述EPS技
    術配方、定價策略等工商秘密洩漏予興達公司，並為興達公
    司從事食品級EPS相關製程技術改良，致使原無食品級EPS技
    術配方之興達公司得以提高產品良率，順利量產食品級EPS
    配方原料，之後並將該食品級EPS原料陸續銷往東南亞等地
    區，致生損害於告訴人公司之經濟利益，因認被告2人此部
    分涉犯刑法第317條之無故洩漏業務上知悉之工商秘密罪嫌
    及同法第342條第1項之背信罪嫌云云。
　㈡觀之上開告訴人公司所稱之定價策略內容（見本院更一卷第1
    05頁螢光粉紅色標註部分），其中打字部分係被告蘇柏林所
    繕打、手寫部分係許○○所撰寫乙情，為檢察官、告訴代理人
    、被告、辯護人所不爭執(本院更一卷第97至99頁、第206頁
    、第207頁)，是該份資料既非告訴人公司所製作，自應由告
    訴人公司證明其上所記載之內容，係出自告訴人公司內部之
    資料。經查：證人即樺正公司總經理郭○○於前審審理時證稱
    ：案發時其係樺正公司之業務副總，蘇柏林係總經理，某次
    由蘇柏林召開之早上會議時，參與會議之高階主管依據每週
    供應商計價資料，及蘇柏林之市場分析資料，討論出定價策
    略「OOOOOOOOOOO」，蘇柏林希望以這個售價買賣達到公司
    的目標，其將此開會結果記錄下來，就是告證9-1，上開會
    議蔡隆儀也有參加；因樺正公司之原料銷售到全世界很多國
    家，價錢會受到客戶別、地區、付款條件、折扣、時間點的
    不同影響售價，所以不是每張訂單都是依照「OOOOOOOOOOO
    」來定，客戶都是提早一個月下單，下單時還不知道一個月
    後之價格會落在哪裡，所以會參考現貨價，但結算後不一定
    是「OOOOOOOOOOO」，也可能加OOO、OOO或OOO，所以是浮動
    的等語明確(本院刑智上易55號卷一第47至61頁)。互核前開
    被告蘇柏林所製作之「興達公司自我產銷之執行計畫書」第
    2頁與告證9-1證人郭○○所製作之筆記（偵字第13146號卷第1
    6頁），僅「OOOOOOOOOOO」之記載相同，其他部分均不同，
    而檢察官、告訴人均未提出證據證明前開被告蘇柏林所製作
    之「興達公司自我產銷之執行計畫書」第2頁上除「OOOOOOO
    OOOO 」以外之記載內容係來自告訴人公司，故本院無從認
    定該部分資料係屬告訴人公司之定價策略資料。另就「OOOO
    OOOOOOO」部分，證人莊○○於原審審理時證稱：00係做塑膠
    之材料，00之價格在市場上是公開，且會有波動，相關行業
    之廠商隨時可在市場上查詢到00之價格等語綦詳（原審易25
    7號卷第199頁反面），依上開證人郭○○、莊○○之證詞可知，
    00之價格係公開且波動，而「OOOOOOOOOOO」之算式亦非固
    定，會受到客戶別、地區、付款條件、折扣、時間點的不同
    影響售價，其中之OOO也可能浮動改成OOO、OOO或OOO，揆諸
    前開工商秘密定義之說明，「OOOOOOOOOOO」自不符合秘密
    之意義。
  ㈢前揭被告蘇柏林筆記本資料（詳細內容見偵字13146號卷第20
    頁）係記載出口寬原EPS-801杯料之改善方法、OOOOOOO之使
    用，係被告蘇柏林所撰寫，是該份資料既非告訴人公司所製
    作，自應由告訴人公司證明其上所記載之內容，係出自告訴
    人公司內部之資料。告訴人公司雖指稱：興達公司無生產食
    品級EPS之能力，然與被告2人開會後不到一年即具量產能力
    ，並於102年2月、6月出貨食品級EPS、型號為XC-801與寬原
    公司試料，與筆記本之產品名稱吻合；該筆記記載出口寬原
    EPS-801杯料之缺點，如結塊(如照片)、粒徑偏大、表面太
    粗、光澤較差等，顯示興達公司於101年11月16日至102年6
    月20日間即已研發成功食品級EPS，可知被告蘇柏林係提供
    技術協助興達公司生產食品級EPS再予報價之合作模式；該
    筆記建議興達公司使用韓國LG公司OOOOOOOＯＯＯ，而OOOOOOO
    係告訴人公司用以控制食品級EPS發泡率之關鍵配方用劑(參
    偵13146號卷第257至283頁)，若添加OOOOOOO得以獲致最佳
    成本效益係屬業界皆知，被告蘇柏林為何會為此種毫無價值
    之建議，足證被告蘇柏林已協助興達公司取得食品級EPS技
    術，後續並謀求改善；該筆記註記「ＯＯＯＯOOO OOOOOOOOOOOＯ
    ＯＯOOOOOOO」即結聚合物之缺點，告訴人公司於101年10月17
    日試用ＯＯＯＯ，並於101年11月12日全面添加，何需被告蘇柏
    林協助改善，可知柀告蘇柏林係以告訴人公司之經驗，幫助
    興達公司改善前開產品；被告蘇柏林存留於告訴人公司之筆
    記本，記載「OＯOOOOOOＯ」、「ＯＯＯＯ」、「OOOＯＯＯＯＯＯ」、「
    OＯＯOOOOOOＯ」、「OＯＯＯＯＯＯ」、「OOOOOO」、「OOOOO」、「
    ＯＯＯＯ」、「ＯＯＯＯ」、「ＯＯＯＯＯＯＯ」、「ＯＯＯＯＯ」、「OOOOOOOＯ
    Ｏ」等語（見偵13146號卷第14、15、17頁），均得作為被告
    2人於會議中洩密之佐證云云。
　㈣然觀諸告訴人公司所提偵13146號卷第257至283頁之資料分別
    係買賣合約、匯出匯款交易憑證、進口報單，本院依上開資
    料無法認定告訴人公司所主張OOOOOOO係告訴人公司用以控
    制食品級EPS發泡率之關鍵配方用劑之事實；告訴人公司所
    提之偵續288號卷第220至221頁資料雖係杯級料內加ＯＯＯＯ試
    驗之追蹤報告、產品品質檢測報告、杯級料內加ＯＯＯＯ試驗報
    告，然無法自上開資料內容得知該等資料非一般人所知悉之
    事或僅有特定、限定少數人知悉之資訊，且證人陳○○於偵訊
    時證稱：樺正公司就食品級EPS原料添加技術，並無做保密
    措施等語明確(偵字第13146號卷第157頁)，自無法認定符合
    前開工商秘密之要件；告訴人公司雖主張依前開資料，可知
    被告2人係為興達公司改善產品配方，而再予以報價云云，
    然上開筆記本既係被告蘇柏林留存於告訴人公司，而非於興
    達公司查獲，又無證據證明被告2人於檢察官起訴之時間曾
    攜該筆記本至興達公司，如何得以認定係被告蘇柏林為興達
    公司提高食品級EPS相關製程技術改良，而使興達公司產品
    之良率提高，且證人許○○於偵訊時證稱：其與被告2人至興
    達公司開會時，大部分都是蘇柏林在說，蘇柏林偶爾會跟蔡
    隆儀討論，但沒聽到蘇柏林、蔡隆儀將樺正公司之原料配方
    告知興達公司，其離開會議時有聽到興達公司之陳總表示下
    一段要談食品級EPS配方及改良等語(偵字第13146號卷第170
    至171頁)，尚無法認定被告2人至興達公司開會時有洩漏告
    訴人公司之食品級EPS配方技術之行為，證人許○○雖稱離開
    會議時有聽到興達公司之陳總表示下一段要談食品級EPS配
    方及改良，然並無證據證明被告2人於嗣後開會過程有與興
    達公司人員談及食品級EPS配方及改良，故此部分罪嫌，檢
    察官舉證不足，然若成立犯罪，與前揭經論罪科刑之洩漏客
    戶名單之工商秘密部分有實質上之一罪之關係，爰不另為無
    罪之諭知。
八、駁回上訴部分
　㈠公訴意旨略以：被告蔡隆儀基於背信之犯意，於102年4月26
    日向樺正公司客戶即大隆公司實際負責人莊○○介紹興達公司
    之食品級EPS配方原料，並表示興達公司可以低於樺正公司
    之價格出貨予大隆公司，惟因莊○○拒絕而不遂，因認被告蔡
    隆儀涉犯刑法第342條第2項、第1項之背信未遂罪嫌。
　㈡按犯罪事實應依證據認定之，無證據不得認定犯罪事實；不
    能證明被告犯罪者，應諭知無罪之判決，刑事訴訟法第154
    條第2項、第301條第1項分別定有明文。又認定犯罪事實所
    憑之證據，雖不以直接證據為限，間接證據亦包括在內，然
    無論直接證據或間接證據，其為訴訟上之證明，均須於通常
    一般人均不致有所懷疑，而得確信其為真實之程度者，始得
    據為有罪之認定，倘其證明尚未達到此一程度，而有合理之
    懷疑存在時，即難遽採為不利被告之認定。依刑事訴訟法第
    161條第1項之規定：「檢察官就被告犯罪事實，應負舉證責
    任，並指出證明之方法」，因此，檢察官對於起訴之犯罪事
    實，應負提出證據及說服之實質舉證責任。倘其所提出之證
    據，不足為被告有罪之積極證明，或其指出證明之方法，無
    從說服法院以形成被告有罪之心證，基於無罪推定之原則，
    自應為被告無罪判決之諭知。　
　㈢公訴意旨認被告蔡隆儀涉犯背信未遂罪嫌，無非係以被告蔡
    隆儀之供述、證人即共同被告蘇柏林於偵訊時之證述、證人
    莊○○偵訊時之證述，及興達公司自我產銷執行計劃書，為其
    主要論據。訊據被告蔡隆儀堅詞否認上開犯行，辯稱：102
    年4月26日其未與蘇柏林至大隆公司找莊○○等語。經查：莊○
    ○於102年11月22日調查局詢問時陳稱：其向蘇柏林表示基於
    危險分散，希望有樺正公司以外之原料供應商，蘇柏林於10
    2年初即透過電話或當面向其多次推銷興達公司食品級EPS原
    料，並表示興達公司得以低於樺正公司食品級EPS產品每公
    斤3元之價格出貨給大隆公司等語(調查局卷第17至18頁)；
    其雖於105年8月4日另案審理時證稱：當時蔡隆儀也在現場
    等語(偵續288號卷第246頁反面)；然於107年5月24日偵訊時
    證稱：102年那次其無法確定蔡隆儀是否有在場等語(他字第
    2952號卷第85頁反面)；於原審審理時先證稱：其忘記蘇柏
    林與其在大隆公司討論興達公司食品級EPS時，蔡隆儀是否
    有在場等語，後改稱：蘇柏林與其討論哪家會比較便宜時，
    蔡隆儀在場，但沒有說話等語；後又改稱：其不記得蔡隆儀
    當時有無在場等語；嗣復改稱：蘇柏林來了十幾次，蔡隆儀
    來幾次其不知道，其係做事業之人，哪記得何時、何地、何
    人在場等語(原審易字257號卷第191至200頁)。觀之證人莊○
    ○前開證述就被告蔡隆儀於102年4月26日是否在場乙情，前
    後所述不一，是否真實，並非無疑；又證人莊○○於102年11
    月22日調查局詢問時，均僅陳述被告蘇柏林向其表示興達公
    司得以低於樺正公司食品級EPS產品每公斤3元之價格出貨給
    大隆公司，均未提到被告蔡隆儀，而係於105年8月4日另案
    審理時始證稱被告蔡隆儀當時在場，其後又稱被告2人找其
    很多次，其無法確定102年4月26日當時被告蔡隆儀是否在場
    ，衡情證人莊○○於102年11月22日調查局詢問時距案發時102
    年4月26日僅相隔7月，對於案發時之記憶應較105年8月4日
    另案審理訊問時清晰，自屬證人莊○○於調查局詢問時之證述
    較為可信。且證人即共同被告蘇柏林於偵訊時證稱：印象中
    其沒有因為推銷而與蔡隆儀一起去找莊○○，因為蔡隆儀是技
    術人員，其等負責之領域不同等語明確(他字2952號卷第86
    頁)。綜上，本案依檢察官所提出之證據，不足以使本院得
    到被告蔡隆儀犯此部分背信未遂罪之確信。此外，復查無其
    他積極證據足認被告蔡隆儀涉有此部分公訴意旨所指犯行，
    即不能證明被告蔡隆儀犯罪，自應為無罪之判決。
九、維持原判決之理由
　　原審同此認定而為無罪判決，認事用法尚無疏誤，應予維持
    。檢察官以證人莊○○證稱上開期日被告蔡隆儀在場為由提起
    上訴，要無理由，應予駁回。
據上論斷，應依刑事訴訟法第368條、369條第1項前段、第364條
第299條第1項、第301條第1項，判決如主文。
本案經檢察官呂乾坤提起公訴，檢察官朱振飛追加起訴，檢察官
黃嬿如提起上訴，檢察官羅雪梅到庭執行職務。　
中　　華　　民　　國　　111 　年　　6 　　月　　15　　日
                      智慧財產第三庭
                        審判長法  官　彭洪英
                              法  官　林惠君
                              法  官　王碧瑩
以上正本證明與原本無異。
如不服本判決應於收受送達後20日內向本院提出上訴書狀，其未
敘述上訴理由者，並得於提起上訴後20日內向本院補提理由書（
均須按他造當事人之人數附繕本）「切勿逕送上級法院」。
中　　華　　民　　國　　111 　年　　6 　　月　　22　　日
　　　　　　　　　　　　　    書記官　莊宜諳　　　　　　
附錄本案論罪科刑法條：
刑法第317條
依法令或契約有守因業務知悉或持有工商秘密之義務而無故洩漏
之者，處一年以下有期徒刑、拘役或三萬元以下罰金。
刑法第342條
為他人處理事務，意圖為自己或第三人不法之利益，或損害本人
之利益，而為違背其任務之行為，致生損害於本人之財產或其他
利益者，處五年以下有期徒刑、拘役或科或併科五十萬元以下罰
金。
前項之未遂犯罰之。